【裁判字號】    97,上,99
【裁判日期】    980520
【裁判案由】    返還不當得利等
【裁判全文】
臺灣高等法院高雄分院民事判決            97年度上字第99號
上  訴  人  甲○○
上  訴  人  台灣電力股份有限公司
法定代理人  乙○○
訴訟代理人  何俊墩律師
上列當事人間請求返還不當得利事件，上訴人對於中華民國97年
5 月1 日臺灣高雄地方法院96年度訴字第1373號第一審判決提起
上訴，本院於98年5 月6 日言詞辯論終結，判決如下：
    主  文
原判決關於命上訴人台灣電力股份有限公司給付部分，及該部分
假執行之宣告暨訴訟費用之裁判均廢棄。
上開廢棄部分，上訴人甲○○在第一審之訴及假執行之聲請均駁
回。
上訴人甲○○之上訴駁回。
第一、二審訴訟費用由上訴人甲○○負擔。
    事實及理由
一、上訴人甲○○主張：其所有坐落高雄縣大寮鄉○○○段546
    、545 、554 、553 地號土地（重測前依序為赤崁段91-5、
    44-10 、91-9、44-11 地號，下稱系爭4 筆土地），因遭上
    訴人台灣電力股份有限公司（下稱台電公司）於毗鄰土地上
    設置6 座超高壓電塔（下稱系爭電塔），並於系爭電塔上架
    設高壓輸電電線（下稱系爭電線）通過系爭4 筆土地上空，
    致系爭4 筆土地及其另所有與系爭4 筆土地毗鄰之新厝北段
    538 、570 、540 、484 、567 、580 、550 、541 、542
    、495 、562 地號及林內段926 地號土地（重測前依序為91
    -6、91-12 、91-7、91-8、91-11 、91-13 、91-14 、44-7
    、44-4、44-14 、91-21 、91-10 地號，下稱系爭12筆土地
    ）均無法使用，屢經請求台電公司收購或給予補償，均無結
    果。惟台電公司無權占有系爭4 筆土地上空架設系爭電線，
    獲有不當得利。台電公司架設系爭電線前亦未依電業法規定
    以書面通知，而有違背保護他人之法律，侵害其所有權之情
    事。又系爭電線乃電業法第51條規定之輸電設備，台電公司
    自應循損害最小方式通過系爭4 筆土地上空，乃台電公司竟
    捨此不為，致其所有前揭16筆土地（即系爭4 筆土地及系爭
    12筆土地）均同受其害。為此就系爭4 筆土地依民法不當得
    利、侵權行為之法律關係及電業法第53條規定；就系爭12筆
    土地依民法不當得利及侵權行為之法律關係，請求擇一判決
    台電公司應給付其自民國96年3 月1 日起回溯5 年內（合計
    60個月），依前揭16筆土地之公告地價總額新台幣（下同）
    1751萬5880元按年息5%計算相當於每月租金之利益總額437
    萬8980元（即00000000元5%1260＝0000000 元），以
    賠償或補償台電公司占用系爭4 筆土地上空所受之損害，及
    其因無法使用收益前揭16筆土地所受損害。聲明求為判決：
    (一)台電公司應給付甲○○437 萬8980元，及自起訴狀繕本送
    達翌日（即96年5 月5 日）起至清償日止，按年息百分之五
    計算之利息。(二)願供擔保，請准宣告假執行。
二、上訴人台電公司則以：台電公司於77年11月3 日購入甲○○
    所有坐落於高雄縣大寮鄉○○段第44-12 、44-13 、44-15
    、44-17 、44-18 、91-18 、91-19 地號等7 筆林地，合計
    面積2002平方公尺，設立高港超高壓變電所，並設置系爭電
    塔，惟甲○○長期荒廢其所有前揭16筆土地（地目均為林地
    ）未為耕作，非因台電公司於毗鄰土地設置系爭電塔、架設
    系爭電線通過系爭4 筆土地上空，始致甲○○未能利用土地
    。又台電公司依電業法第51條規定架設系爭電線，自有法律
    上之原因，而無不當得利可言。再者，台電公司架設系爭電
    線前均已告知甲○○上情，並無違背法律侵害甲○○所有權
    之情事存在。況甲○○既未能舉證證明其因系爭電線通過系
    爭4 筆土地上空，而受實際損害，自無從依電業法第53條規
    定，按其所受損害程度予以補償等語，資為抗辯。並答辯聲
    明：(一)甲○○之訴及假執行之聲請均駁回。(二)如受不利判決
    ，願供擔保，請准免為假執行。
三、本件原審對於甲○○之請求判決：(一)台電公司應給付甲○○
    35萬460 元及自96年5 月5 日起至清償日止，按年息百分之
    五計算之利息。(二)甲○○其餘之訴駁回。(三)訴訟費用由台電
    公司負擔百分之八，其餘由甲○○負擔。並就上揭甲○○勝
    訴部分，依職權宣告假執行，並依台電公司之聲明併予宣告
    供擔保免為假執行，且就甲○○敗訴部分，駁回其假執行之
    聲請。甲○○及台電公司就其敗訴部分，分別聲明不服。甲
    ○○上訴聲明求為判決：(一)原判決關於駁回甲○○後開第2
    項請求部分及該部分假執行之聲請均廢棄。(二)台電公司應再
    給付甲○○402 萬8520元及自96年5 月5 日起至清償日止，
    按年息百分之五計算之利息。(三)訴訟費用由台電公司負擔。
    對於台電公司上訴部分，答辯聲明：(一)台電公司之上訴駁回
    。(二)訴訟費用由台電公司負擔。台電公司上訴聲明求為判決
    ：(一)原判決關於命台電公司給付部分及該部分假執行之宣告
    暨訴訟費用之裁判均廢棄。(二)上開廢棄部分，甲○○在第一
    審之訴及假執行之聲請均駁回。(三)第一、二審訴訟費用由甲
    ○○負擔。對於甲○○上訴部分，答辯聲明：(一)甲○○之上
    訴駁回。(二)訴訟費用由甲○○負擔。
四、兩造不爭執之事項如下，並有土地登記謄本、地籍圖謄本、
    高雄縣大寮鄉公所函、現場照片、協調會議紀錄、土地買賣
    契約書，附卷可稽，堪予採信：
  (一)甲○○所有坐落高雄縣大寮鄉○○○段546 、545 、554 、
    553 地號系爭4 筆土地，地目均為林，面積依序為13216.75
    平方公尺、4228.81 平方公尺、786.04平方公尺、101.66平
    方公尺。其使用分區分別為第2 種住宅區（546 、545 地號
    土地），電路電塔用地（554 、553 地號土地）。系爭4 筆
    土地均已編定為大坪頂特定區之都市計劃土地用地。
  (二)台電公司在與系爭4 筆土地相毗鄰之新厝北段544 地號（重
    測前為赤崁段44-18 地號）土地上設有高港超高壓變電所之
    6 座高壓電塔（即系爭電塔），其中架設6 萬9 千伏特高壓
    電線者為：編號高港－林園1 、2 路1 號；高港－上寮1 號
    ；高港－潮寮1 號等3 座電塔。另架設16萬1 千伏特高壓電
    線者為：編號大林－高港1 、2 路44號；南工－高港3 、4
    路22號等2 座電塔。其餘一座電塔因未送電而無編號。
  (三)系爭電塔架設之系爭電線均由系爭鐵塔往南方向延伸通過系
    爭4 筆土地上空，系爭電線所在之相對位置及系爭5 座已通
    電之電塔所架設之系爭電線通過系爭4 筆土地上空之長度分
    別為如附圖（即高雄縣大寮地政事務所97年1 月15日現況測
    量成果圖）所示67公尺、78公尺、74公尺、69公尺、66公尺
    。
  (四)系爭電塔設置於77年間，系爭電線架設於77年11月間。
  (五)系爭4 筆土地自77年11月起迄今均未種植農作物或開闢養殖
    場，其為空地而有雜木。
  (六)台電公司為向甲○○收購土地設置系爭電塔，曾分別於76年
    8 月21日、77年2 月9 日、77年3 月11日與甲○○開會協調
    ，並作成協調會議紀錄，嗣於77年7 月1 日與甲○○簽訂系
    爭電塔基地之土地買賣契約書。
  (七)系爭4 筆土地於96年1 月之公告現值均為每平方公尺3300元
    。
  (八)系爭高港－上寮線第1 號電塔（即位於高港超高壓變電所圍
    牆邊道路上之電塔）與第2 號電塔（即位於山坡上之電塔）
    間之3 條系爭電線長度均為210.9931公尺，在第1 號電塔最
    近地面1 條系爭電線距地面高度為26.643公尺，第2 號電塔
    最近地面1 條系爭電線距山坡地面高度為39.45 公尺，該最
    近地面系爭電線經系爭4 筆土地地面最高點之高度為19.688
    公尺。
五、兩造爭執之事項為：(一)台電公司架設系爭電線通過系爭4 筆
    土地上空，是否無法律上原因獲有利益？甲○○依民法第17
    9 條規定請求台電公司返還相當於前揭16筆土地最近5 年租
    金總額之無法律上原因所受之利益，有無理由？如有理由，
    其得請求之金額為何？(二)台電公司架設系爭電線通過系爭4
    筆土地上空，是否有侵權行為之情事？甲○○依侵權行為之
    法律關係請求台電公司賠償其所受相當於前揭16筆土地最近
    5 年租金總額之損害，有無理由？如有理由，其得請求之金
    額為何？(三)甲○○就台電公司於系爭電塔架設系爭電線通過
    系爭4 筆土地上空之作為，依電業法第53條規定向台電公司
    求償，有無理由？如有理由，其得請求之金額為何？
六、台電公司架設系爭電線通過系爭4 筆土地上空，是否無法律
    上原因獲有利益？甲○○依民法第179 條規定，請求台電公
    司返還相當於前揭16筆土地最近5 年租金總額之無法律上原
    因所受之利益，有無理由？如有理由，其得請求之金額為何
    ？
  (一)按電業於必要時，得在地下、水底、私有林地或他人房屋上
    之空間，或無建築物之土地上設置線路。但以不妨礙其原有
    之使用及安全為限，並應於事先書面通知其所有人或占有人
    ；如所有人或占有人提出異議，得申請地方政府許可先行施
    工，並應於施工5 日前，以書面通知所有人或占有人。電業
    法第51條定有明文。而電業法第51條為民法以外之特別規定
    ，凡符合其規定而設置之線路，土地所有人有容忍之義務（
    最高法院69年台上字第1080號判決意旨參照）。
  (二)經查台電公司為因應高雄縣地區輸電之必要，而在與系爭4
    筆土地相鄰之新厝北段544 地號土地上設立系爭電塔，並於
    系爭電塔上架設系爭電線通過系爭4 筆土地上空等情，已為
    兩造所不爭執，揆諸前開規定，台電公司架設系爭電線通過
    系爭4 筆土地上空即屬有據。台電公司縱因之而受利益，致
    甲○○受有損害，惟台電公司因此所受之利益尚非無法律上
    之原因。甲○○依民法第179 條規定，請求台電公司給付相
    當於系爭4 筆土地最近5 年租金之不當得利，尚屬無據，不
    應准許。又系爭電線並未通過系爭12筆土地上空，台電公司
    並無使用系爭12筆土地而獲有利益之情事，是甲○○另依不
    當得利之法律關係，請求台電公司給付系爭12筆土地部分，
    相當於最近5 年租金之不當得利，亦屬無理由，不應准許。
七、台電公司架設系爭電線通過系爭4 筆土地上空，是否有侵權
    行為之情事？甲○○依侵權行為之法律關係請求台電公司賠
    償其所受相當於前揭16筆土地最近5 年租金總額之損害，有
    無理由？如有理由，其得請求之金額為何？
  (一)按電業法第51條規定，旨在推動電業基礎設施以充裕電源，
    並兼顧土地所有人或占有人之權利。故電業如符合「必要時
    」、及「不妨礙地下、水底、私有林地、他人房屋或無建築
    物之土地原有之使用及安全」之實質條件，並履行「事先書
    面通知其所有人或占有人」之程序，即可依該條規定，在地
    下、水底、私有林地或他人房屋上之空間，或無建築物之土
    地上，進行施工、設置線路。電業如有故意或過失，違反上
    開規定侵害他人之權利，依民法第184 條第1 項前段規定，
    即成立侵權行為，應負損害賠償責任（最高法院95年台上字
    第2655號判決意旨參照）。是以台電公司如已符合「必要時
    」及「不妨礙地下、水底、私有林地、他人房屋或無建築物
    之土地原有之使用及安全」之實質條件，並已履行「事先書
    面通知其所有人或占有人」之程序，則其於系爭電塔架設系
    爭電線通過系爭4 筆土地上空，即無故意或過失侵害甲○○
    之權利，應無疑義。
  (二)經查台電公司為因應高雄縣地區輸電之必要，乃在與系爭4
    筆土地相鄰之土地（即新厝北段544 地號土地）設置系爭電
    塔，並於系爭電塔架設系爭電線通過系爭4 筆土地上空等情
    ，已為兩造所不爭執，而新厝北段544 號土地原為甲○○所
    有，自68年6 月起，即出租供台電公司設置4 座電塔，且自
    當時起即架設輸電電線通過毗鄰之系爭4 筆土地上空，迨77
    年間，台電公司為架設更高功率之輸電電線，並取得系爭電
    塔基地所有權，乃與甲○○洽購系爭電塔所使用土地之事實
    ，已為兩造所不爭執（見原審卷(二)第48頁），並有高港E/S
    出口線各塔用地擬收購用地應扣除已付永久使用補償費明細
    表及76年8 月21日、77年2 月9 日、77年3 月11日議價會議
    紀錄、77年7 月1 日買賣契約書各1 份在卷可稽（見原審卷
    (一)第166 頁、第109 頁、第162 頁、第178 頁）。其中第3
    次即77年3 月11日議價會議紀錄協議內容第10點並載明「線
    下高度業主（即甲○○）堅持應維持前協商條件，離地面25
    公尺以上」等語（見原審卷(一)第176 頁）。是以甲○○對於
    系爭電塔設置後，所架設之系爭電線將通過系爭4 筆土地上
    空一事，係屬知情且予同意，僅要求台電公司所架設之系爭
    電線之線下高度至少應距地面25公尺以上等事實，應堪認定
    。而台電公司既已於向甲○○購地設置系爭電塔，並架設系
    爭電線之前，即已通知甲○○協商，並依甲○○之意見「線
    下高度離地面25公尺以上」架設系爭電線。是台電公司縱未
    能提出已事先書面通知甲○○之證明，然前揭協調會之通知
    及協調應已較應事先書面通知之作用為週延，是台電公司主
    張於架設系爭電線通過系爭4 筆土地之先，即已書面通知甲
    ○○等情，即可採信。揆諸首開說明，台電公司架設系爭電
    線通過系爭4 筆土地上空，尚無侵權行為之情事。是甲○○
    主張台電公司架設系爭電線未依電業法第51條之規定予以通
    知，應推定有過失而成立侵權行為，應負損害賠償責任云云
    ，即屬無據，不足採信。又系爭電線並未通過甲○○所有另
    系爭12筆土地上空，系爭電線之架設與系爭12筆土地無關，
    自無對之有何侵權行為之情事，甲○○亦依侵權行為之法律
    關係，請求台電公司賠償系爭12筆土地部分相當於最近5 年
    租金總額之損害，亦屬無理由，不應准許。
八、甲○○就台電公司於系爭電塔架設系爭電線通過系爭4 筆土
    地上空之作為，依電業法第53條規定向台電公司求償，有無
    理由？如有理由，其得請求之金額為何？
    按電業於必要時，得在地下、水底、私有林地或他人房屋上
    之空間，或無建築物之土地上設置線路。但以不妨礙其原有
    之使用及安全為限，並應於事先書面通知其所有人或占有人
    ；如所有人或占有人提出異議，得申請地方政府許可先行施
    工，並應於施工5 日前，以書面通知所有人或占有人。電業
    對於妨礙線路之樹木，得於通知所有人或占有人後砍伐或修
    剪之。前三條所訂各事項，應擇其無損害或損害最少之處所
    及方法為之；如有損害，應按損害之程度予以補償。電業法
    第51條、第52條及第53條分明定有明文。查本件台電公司於
    毗鄰之新厝北段544 地號土地設置系爭電塔，並於系爭電塔
    上架設系爭電線通過系爭4 筆土地上空之作為，固屬電業法
    第51條所定之事項。然系爭電線乃依循68年間原已架設之電
    塔，電線位置再為擴充，利用等事實，亦經甲○○於原審自
    承無訛（見原審卷(二)第48頁）。又系爭5 座已通電之電塔係
    採垂直排列方式架設系爭電線，其所架設之系爭電線均以直
    線穿越方式通過系爭土地上空，其於系爭土地上空之長度亦
    僅分別為67公尺、78公尺、74公尺、69公尺、66公尺（詳如
    附圖所示）。足認此乃台電公司利用以架設系爭電線之最小
    需用空間。況且經本院會同兩造隨機就系爭5 座已通電之其
    中1 座電塔（即高港－上寮線）測量結果於系爭高港－上寮
    線第1 號電塔（即位於高港超高壓變電所圍牆邊道路上之電
    塔）與第2 號電塔（即位於山坡上之電塔）間之3 條垂直排
    列之系爭電線，其中最近地面1 條線下高度於第1 號電塔處
    為26.643公尺；於第2 號電塔處為39.45 公尺等情，亦有勘
    驗筆錄，現場照片附卷可憑（見本院卷第75頁至第86頁、第
    116 頁、第121 頁至第124 頁），亦已較經濟部依電業法第
    34條規定，而於77年2 月8 日修正發布之「屋外供電線路裝
    置規則」第29條所定，架空電線於跨越通過一般山地，或一
    般地區○○○○○路之距地垂直間隔5.5 公尺、5.8 公尺為
    高（見原審卷(一)第98頁），是以就系爭4 筆土地地目均為林
    地之性質，歷來之使用情況以觀，並參酌甲○○對於台電公
    司設置系爭電塔後，於該電塔所架設之系爭電線將通過系爭
    4 筆土地上空一事，係屬知情且予同意，僅要求台電公司所
    架設之系爭線之線下高度至少應距地面25公尺以上等事，已
    如前述，堪認台電公司架設系爭電線對甲○○所有系爭4 筆
    土地，並未構成使用或安全上之妨礙，尚難遽認甲○○因之
    受有損害。至於前揭系爭高港－上寮線第1 、2 號電塔間最
    近地面之系爭電線，於經過系爭4 筆土地地面之最高點之線
    下高度雖為19.688公尺，而與兩造於77年3 月11日第3 次議
    價會議協議內容第10條所約定「線下高度應離地面25公尺以
    上」有違，惟系爭電線通過系爭4 筆土地上空等情，既為甲
    ○○所同意，又此線下高度19.688公尺，亦已遠逾前揭「屋
    外供電線路裝置規則」所規定：架空電線於跨越通過一般山
    地，或一般地區○○○○○路之距地垂直間隔5.5 公尺、5.
    8 公尺。此外，參以甲○○迄未能就該系爭電線之線下高度
    為19.688公尺究受有何損害（即系爭電線經過系爭4 筆土地
    地面最高點處，於線下高度19.688公尺至25公尺間受有何損
    害）舉證證明等事實，則甲○○就台電公司於系爭電塔架設
    系爭電線通過系爭4 筆土地上空之作為，依電業法第53條規
    定，向台電公司請求補償，即屬無理由，不應准許。
九、綜上所述，甲○○依民法不當得利，侵權行為之法律關係及
    電業法第53條之規定，擇一請求台電公司給付自96年3 月1
    日起回溯5 年內（合計60個月），依前揭16筆土地之公告地
    價總額，按年息百分之五計算相當於每月租金之利益或賠償
    補償損害，均為無理由，不應准許。原審疏未詳查，判決命
    台電公司應依電業法第53條規定，補償甲○○35萬460 元及
    自96年5 月5 日起至清償日止，按年息百分之五計算之利息
    ，並就此部分依職權宣告假執行及依台電公司之聲請，准供
    擔保，併予宣告免為假執行，即有未當。台電公司上訴意旨
    ，指摘原判決此部分不當，求予廢棄改判，即為有理由，應
    由本院將原判決此部分及該部分假執行之宣告均予廢棄，並
    改判如主文第2 項之所示。又原判決駁回甲○○逾35萬460
    元及法定遲延利息暨該部分假執行之聲請，經核尚無不合，
    甲○○上訴意旨指摘原判決此部分不當，求予廢棄改判，為
    無理由，應予駁回。
十、本件事證已臻明確，兩造其餘攻擊防禦方法，核與判決之結
    果無影響，爰不一一論述。
十一、據上論結，本件台電公司之上訴為有理由，甲○○之上訴
      為無理由，依民事訴訟法第450 條、第449 條第1 項、第
      78條，判決如主文。
中    華    民    國    98    年    5     月    20    日
                              民事第三庭
                                  審判長法官  張國彬
                                  法      官  鄭月霞
                                  法      官  吳登輝
以上正本證明與原本無異。
如對本判決上訴，須於判決送達後20日內向本院提出上訴狀，其
未表明上訴理由者，應於上訴後20日內向本院提出上訴理由書（
均須按他造當事人之人數附繕本）。上訴時應提出委任律師或具
有律師資格之人之委任狀，並依附註條文規定辦理。
中    華    民    國    98    年    5     月    22    日
                                  書  記  官  張明賢
附註：
民事訴訟法第466條之1 ：
對於第二審判決上訴，上訴人應委任律師為訴訟代理人，但上訴
人或其法定代理人具有律師資格者，不在此限。
上訴人之配偶、三親等內之血親、二親等內之姻親，或上訴人為
法人、中央或地方機關時，其所屬專任人員具有律師資格並經法
院認為適當者，亦得為第三審訴訟代理人。第1 項但書及第2 項
情形，應於提起上訴或委任時釋明之。


司法院資訊處製作；財團法人民間司法改革基金會備份。
